ACORDAO-COMPLETO-2399185

ACÓRDÃO 6313/2021 ATA 12/2021 - SEGUNDA CÂMARA

VISTOS, relatados e discutidos estes autos de representação formulada pelo Ministério Público junto ao Tribunal de Contas da União sobre os indícios de inconsistência no conteúdo do eixo temático em acessibilidade para a apuração do Índice de Acompanhamento da Sustentabilidade na Administração (IASA) fixado a partir da auditoria conduzida no bojo do TC Processo 006.615/2016-3 pela Secretaria de Controle Externo da Agricultura e do Meio Ambiente com vistas a verificar a efetividade das ações e das políticas de sustentabilidade implementadas pela administração federal;
ACORDAM os Ministros do Tribunal de Contas da União, reunidos em Sessão da 2ª Câmara, ante as razões expostas pelo Relator, em:
9.1. conhecer da presente representação, por atender aos requisitos de admissibilidade previstos nos arts. 235 e 237, III, do RITCU, para, no mérito, assinalar a sua parcial procedência;
9.2. promover, sobre os futuros trabalhos de fiscalização, por intermédio da SecexAgroAmbiental, no prazo de 180 (cento e oitenta) dias, a adoção das seguintes medidas: 
9.2.1. analise a necessidade e efetue a revisão dos correspondentes indicadores de avaliação com vistas à melhor adequação do índice sobre a acessibilidade na composição do IASA, em sintonia com a equipe técnica da Rede de Acessibilidade junto à administração do TCU, devendo, para tanto, observar os seguintes aspectos:
9.2.1.1. os quesitos formulados para a composição do questionário utilizado na aferição do IASA seriam parcialmente inadequados, ao não permitirem a aferição dos resultados tendentes a refletir o efetivo cumprimento do grau de acessibilidade exigido pelo art. 57 da Lei n.º 13.146 (Lei Brasileira de Inclusão - LBI) , de 2015; 
9.2.1.2. o art. 57 da LBI estabeleceria que "as edificações públicas e privadas de uso coletivo já existentes devem garantir acessibilidade à pessoa com deficiência em todas as suas dependências e serviços", mas, para a avaliação em acessibilidade, teriam sido apresentadas as opções de resposta como: "Não atende", "Atende em menos de 50% da área do edifício sede" e "Atende em mais de 50% da área do edifício sede", não servindo esses parâmetros, então, para refletir a realidade sobre o atendimento aos critérios fixados pela legislação aplicável à aferição do critério espacial; 
9.2.1.3. o indicador de acessibilidade poderia também figurar como índice autônomo de governança, podendo a correspondente avaliação utilizar, entre outros elementos, o método e os critérios anunciados a partir do instrumento elaborado pela equipe técnica da Rede de Acessibilidade junto à administração do TCU;
9.3. enviar a cópia do presente Acórdão, com o Relatório e a Proposta de Deliberação, ao ora representante, para ciência; e
9.4. promover o definitivo apensamento do presente processo ao TC Processo 006.615/2016-3.

REPRESENTAÇÃO. Representação do MPTCU em face do conteúdo relativo ao eixo temático acessibilidade utilizado para apuração do Índice de Acompanhamento da Sustentabilidade na Administração (IASA), proferido no TC 006.615/2016-3, Acórdão 1.056/2017-TCU-Plenário.

Segunda Câmara

Tribunal de Contas da União.

3. Representante: Ministério Público junto ao TCU.

13.1. Ministros presentes: Bruno Dantas (Presidente), Augusto Nardes, Aroldo Cedraz e Raimundo Carreiro.
13.2. Ministros-Substitutos presentes: Marcos Bemquerer Costa e André Luís de Carvalho (Relator).

ANDRÉ DE CARVALHO

Trata-se de representação formulada pelo Ministério Público junto ao Tribunal de Contas da União sobre os indícios de inconsistência no conteúdo do eixo temático em acessibilidade para a apuração do Índice de Acompanhamento da Sustentabilidade na Administração (IASA) fixado a partir da auditoria conduzida no bojo do TC Processo 006.615/2016-3 pela Secretaria de Controle Externo da Agricultura e do Meio Ambiente com vistas a verificar a efetividade das ações e das políticas de sustentabilidade implementadas pela administração federal.
2. 	Após a análise final do feito, o Auditor Federal Marcelo Cardoso Soares lançou o seu parecer conclusivo à Peça 2, com a anuência dos dirigentes da SecexAgroAmbiental (Peças 3 e 4) , nos seguintes termos:
	" (...) INTRODUÇÃO 
1. Cuidam os autos de representação proferida pelo Gabinete do Procurador Sérgio Ricardo Costa Caribé em face do conteúdo relativo ao eixo temático acessibilidade utilizado para apuração do Índice de Acompanhamento da Sustentabilidade na Administração (IASA) no âmbito do relatório de auditoria realizada pela Secretaria de Controle Externo da Agricultura e do Meio Ambiente, para verificar a efetividade com que as ações e as políticas de sustentabilidade vinham sendo implementadas pela Administração Pública Federal (APF) . 
2. Conforme o representante, os quesitos formulados para comporem o questionário utilizado para aferição do IASA se mostravam inadequados e não permitiam obter resultados que refletissem o atingimento do grau de acessibilidade previsto no art. 57 da Lei 13.146/2015, Lei Brasileira de Inclusão (LBI) .
3. A referida auditoria (TC Processo 006.615/2016-3) foi julgada por meio do Acórdão 1056/2017-TCU-Plenário. 
EXAME DE ADMISSIBILIDADE 
4. Inicialmente, deve-se registrar que a representação preenche os requisitos de admissibilidade constantes no art. 235 do Regimento Interno do TCU, haja vista a matéria ser de competência do Tribunal, referir-se a responsável sujeito a sua jurisdição, estar redigida em linguagem clara e objetiva, conter nome legível, qualificação e endereço do representante, bem como encontrar-se acompanhada do indício concernente à impropriedade. 
5. Além disso, o Ministério Público junto ao Tribunal de Contas da União (MP/TCU) possui legitimidade para representar ao TCU, consoante o art. 81, inciso I, da Lei 8.443/1992 c/c o art. 237, inciso VII, do RTCU. 
6. Ainda, conforme dispõe o art. 103, § 1º, da Resolução - TCU 259/2014, verifica-se a existência do interesse público no trato da suposta impropriedade, uma vez que, ao se caracterizar uma falsa avaliação positiva em relação à aplicação da Lei Brasileira de Inclusão (LBI) , haveria, em tese, prejuízo ao alcance da acessibilidade defendida pelo referido normativo decorrente da estagnação das ações voltadas ao atendimento da LBI. 
7. Dessa forma, a representação poderá ser apurada, para fins de comprovar a sua procedência, nos termos do art. 234, § 2º, segunda parte, do Regimento Interno do TCU, aplicável às representações de acordo com o parágrafo único do art. 237 do mesmo RI/TCU. 
EXAME TÉCNICO 
8. O Excelentíssimo Senhor Procurador do MP/TCU inicia a representação destacando os critérios e resultados observados na auditoria operacional sobre sustentabilidade na Administração Pública Federal (APF) , realizada pela SecexAmbiental e apreciada por meio do Acórdão 1056/2017-TCU-Plenário. 
9. Em seguida, com base nos conceitos de sustentabilidade e acessibilidade estabelecidos na Resolução-TCU 268/2015, o representante questiona a pertinência da inclusão do tema acessibilidade no escopo da auditoria, levando-se em conta os instrumentos adotados pela equipe de auditoria para construir o Índice de Acompanhamento da Sustentabilidade na Administração (IASA) . 
10. Argumenta o Senhor Procurador do MP/TCU que o tema sustentabilidade está intimamente ligado ao uso sustentável dos recursos naturais disponíveis, no intuito de assegurar o usufruto futuro pelas gerações vindouras, realçando que o ponto de contato desse tema com as pessoas de mobilidade reduzida se restringiria à necessidade de democratização da disseminação de práticas que objetivem a preservação dos recursos naturais disponíveis. 
11. Aduz o representante que esse ponto de contato estaria ligado à adoção de medidas inclusivas, visando à participação de pessoas de mobilidade reduzida nas discussões sobre sustentabilidade, citando a título de exemplo a disponibilização de material de educação ambiental em formato acessível a esse público, inserindo-o no processo de conscientização sobre o tema em igualdade de oportunidades com os demais. 
12. Assinala o representante que os objetivos geral e específicos estabelecidos pela equipe de auditoria estariam focados na avaliação da sustentabilidade no consumo por parte da Administração Pública Federal e que o tema acessibilidade teria sido indevidamente inserido na composição do IASA. 
13. O Senhor Procurador acrescenta ainda que 'os parâmetros de enquadramento apresentados no formulário sobre acessibilidade, intrinsecamente ligados a critério espacial, não se mostraram adequados para aferição dos quesitos formulados, existindo flagrante incongruência entre estes e as opções de resposta apresentadas'. 
14. O Senhor Procurador do MP/TCU cita o artigo 57 da Lei 13.146/2015 (LBI) , que estabelece: 'As edificações públicas e privadas de uso coletivo já existentes devem garantir acessibilidade à pessoa com deficiência em todas as suas dependências e serviços, tendo como referência as normas de acessibilidade vigentes'. Com base nessa Lei, defende ser inadmissível a avaliação da acessibilidade dasinstalações dos órgãos e entidades públicos adotando-se os parâmetros definidos no questionário utilizado pela equipe da auditoria, o qual apresentava como alternativas de resposta: 'Não atende', 'Atende em menos de 50% da área do edifício sede' e 'Atende em mais de 50% da área do edifício sede'. 
15. Argumenta, em adição, que, para alguns dos itens avaliados, não havia a possibilidade de se estabelecer correlação de área espacial de atendimento como garantia de acessibilidade, citando como exemplos desses itens o sítio eletrônico da instituição e a preferência que se daria nas aquisições a empresas que atendam às regras de acessibilidade. 
16. Diante dos fatos apontados, o representante considerou inapropriado o modelo de questionário utilizado na auditoria, advertindo que o resultado obtido não reflete a realidade em relação ao atendimento aos critérios estabelecidos na legislação correlata. 
17. Por fim, o membro do MP/TCU conclui defendendo que o índice relativo à acessibilidade deve ser expurgado dos cálculos efetuados pela equipe de auditoria para a formação do IASA, por considerar que os valores observados em relação a esse indicador foram indevidamente incorporados à base de cálculo da média apurada para a formação do índice, uma vez que o escopo da auditoria estaria voltado à sustentabilidade no consumo e, ainda, por julgar que o referido indicador revela visão oficial equivocada do tema acessibilidade. 
18. Com base nesses argumentos, o Senhor Procurador do MP/TCU requer que: a) seja conhecida a presente representação e, no mérito, considerada procedente; b) seja determinado à unidade técnica responsável pela condução da fiscalização (SecexAmbiental) que proceda à revisão da avaliação efetuada no âmbito da auditoria em Sustentabilidade na Administração Pública, objeto do TC Processo 006.615/2016-3, a fim de retirar o item concernente à acessibilidade da composição do índice de Acompanhamento da Sustentabilidade na Administração (IASA) . Análise 
19. Inicialmente, cabe observar que a realização da auditoria em comento se deu logo após a edição da Lei 13.146/2015 - Lei Brasileira de Inclusão da Pessoa com Deficiência (LBI) , tendo início em março de 2016, portanto, antes de completar um ano da edição da citada Lei. Frente a isso, era de se esperar que a implementação das regras estabelecidas por ela ainda estivesse em estágio bem incipiente. 
20. Mesmo assim, optou-se por incluir a avaliação relativa a acessibilidade no escopo da auditoria, levando-se em conta que a sustentabilidade está fundamentada no tripé ambiental, social e econômico. Nesse sentido, tendo em mente que o componente social se propõe a aferir o atendimento do bem-estar do capital humano das instituições, reputou-se que a avaliação da acessibilidade na APF no âmbito da auditoria deveria abarcar esse aspecto da sustentabilidade e contribuir para impulsionar a implementação da LBI. 
21. Convém realçar que, no âmbito internacional, a temática da sustentabilidade está inserida na agenda global denominada Agenda 2030 para o Desenvolvimento Sustentável (ODS) . A Agenda 2030 é uma declaração da Assembleia-Geral da Organização das Nações Unidas (ONU) , aprovada em 2015 por todos os seus países-membros, inclusive o Brasil. Trata-se de um plano de ação internacional para o alcance dos dezessete Objetivos de Desenvolvimento Sustentável (ODS) , desdobrados em 169 metas e 232 indicadores, que abordam diversos temas fundamentais para o desenvolvimento humano (Resolução A/RES/70/1, de 2015) . 
22. O modelo de desenvolvimento sustentável proposto pela Agenda 2030 baseia-se, em especial, nas três dimensões da sustentabilidade: a social, a econômica e a ambiental. Essa Agenda se caracteriza pela transversalidade e pela estratégia de atuação a longo prazo. Com isso, o tema acessibilidade, por exemplo, está contemplado em mais de um ODS, a exemplo dos ODS 10, 11 e 12. 
23. Nesse sentido, vale destacar o Objetivo 11 - Cidades e Comunidades Sustentáveis. Estão entre as metas traçadas para esse objetivo: 
 (...) 
11.2 até 2030, proporcionar o acesso a sistemas de transporte seguros, acessíveis, sustentáveis e a preço acessível para todos, melhorando a segurança rodoviária por meio da expansão dos transportes públicos, com especial atenção para as necessidades das pessoas em situação de vulnerabilidade, mulheres, crianças, pessoas com deficiência e idosos. 
11.3 até 2030, aumentar a urbanização inclusiva e sustentável, e as capacidades para o planejamento e gestão de assentamentos humanos participativos, integrados e sustentáveis, em todos os países. 
 (...) 11.7 até 2030, proporcionar o acesso universal a espaços públicos seguros, inclusivos, acessíveis e verdes, aos espaços públicos verdes, particularmente para as mulheres e crianças, pessoas idosas e pessoas com deficiência. (...) 
24. Por isso mesmo, com base nessa abordagem internacional, reforçou-se o convencimento da equipe de auditoria de que o tema acessibilidade está intrinsicamente relacionado com a temática da sustentabilidade e não poderia deixar de ser tratado no escopo da auditoria. 
25. Porém, levando-se em consideração a recente regulamentação do assunto, efetivada com a edição da Lei 13.146/2015, optou-se pela linha do conservadorismo, cujo propósito maior, naquele momento, era impulsionar a implementação do normativo por parte da Administração Pública, ao jogar luz sobre o tema, realçando o esforço até então empreendido pelos gestores nesse sentido, de maneira a incentivar o aperfeiçoamento das ações voltadas à promoção da acessibilidade. 
26. Por isso, adotaram-se critérios mais flexíveis na construção do indicador relativo à acessibilidade, 
sendo esse o objeto desta representação. Vale mencionar, entretanto, que essa flexibilização não prejudicou a abrangência dos critérios estabelecidos na lei, uma vez que as questões apresentadas no questionário encaminhado aos gestores contemplaram os preceitos de acessibilidade previstos na norma.
 27. Diante disso, apesar de se considerar válida a crítica apresentada pelo Senhor Procurador do MP/TCU em relação à construção do indicador de acessibilidade no relatório de auditoria em comento, considera-se que o referido indicador espelhou a situação em que se encontrava o atendimento aos pressupostos estabelecidos na LBI por parte da APF. 
28. Mostra-se importante realçar que a supressão desse indicador do Índice de Acompanhamento da Sustentabilidade na Administração (IASA) , conforme demandado, poderia resultar prejudicial aos avanços que se deseja alcançar em relação às ações dirigidas à temática acessibilidade, ante o risco de se relegar o assunto para discussões futuras, resultando em maior delonga no cumprimento da LBI. 
29. Ademais, a exclusão do tema acessibilidade do escopo da auditoria Sustentabilidade na Administração Pública Federal, conforme se propõe, poderia trazer críticas ao trabalho do TCU, ao se caracterizar a realização de auditoria sem levar em consideração os acordosinternacionaisfirmados pelo Brasil relativos ao tema avaliado. Uma vez que, conforme já explanado, a sustentabilidade se sustenta no tripé ambiental, econômico e social. Logo, abrangendo a temática da acessibilidade. 
30. Nesse sentido, é cabível mencionar que os indicadores apresentados no referido relatório de auditoria foram apresentados à Administração Pública Federal apenas a título de sugestão, quando se deixou a critério dos gestores, de acordo com a conveniência e oportunidade, a adaptação deles às especificidades de cada órgão/entidade ou a elaboração dos seus próprios indicadores, seguindo os critérios que considerarem adequados para avaliar o atendimento da legislação correlata. 
31. Outro ponto a destacar é que o relatório de auditoria preliminar foi submetido aos gestores para comentários, sem que tenha havido questionamentos quanto ao tratamento da temática da acessibilidade. Tal fato confere mais segurança de que a fiscalização em exame permitiu obter resultados que refletiram o atingimento do grau de acessibilidade previsto no art. 57 da Lei 13.146/2015 naquele momento.
32. Assim, por todo o exposto, entende-se que não há necessidade de revisar o relatório de auditoria nos termos demandados pelo representante.
33. Ademais das considerações anteriores, cabe também levantar aspecto de ordem processual. O relatório e voto do relator do processo, Ministro André Luís de Carvalho, encamparam o teor do relatório de auditoria na íntegra, sendo tal posicionamento acolhido pelo Acórdão 1056/2017-TCU-Plenário. Se considerada procedente, a presente representação implicaria revisão de decisão do TCU, já que o relatório de auditoria passou a fazer parte do referido acórdão. Nessa hipótese, pode-se argumentar que o expediente se trataria, em última análise, de apresentação de recurso. 
34. Contudo, os tipos de recursos enunciados no art. 277 do RITCU têm como objeto apenas itens de acórdãos, não havendo previsão para que alcancem também os relatórios e votos que os embasaram. Sendo assim, não resta claro qual seria o encaminhamento a ser dado à presente representação em caso de procedência. 
CONCLUSÃO 
35. O documento apresentado (peça 1) deve ser reconhecido como representação, por preencher os requisitos previstos nos artigos 235 e 237 do Regimento Interno/TCU. 
36. Da análise realizada, considera-se improcedente a presente representação, levando-se em conta que as questões apresentadas no questionário encaminhado aos gestores contemplaram os preceitos de acessibilidade previstos na norma, possibilitando avaliar o nível de implementação da Lei 13.146/2015 por parte da Administração Pública Federal naquele momento. 
PROPOSTA DE ENCAMINHAMENTO 
37. Ante todo o exposto, submetem-se os autos à consideração superior, propondo: 
a) conhecer da presente representação, satisfeitos os requisitos de admissibilidade previstos nos artigos 235 e 237, inciso VII, do Regimento Interno deste Tribunal, c/c o art. 81, inciso I, da Lei 8.443/1992 e no art. 103, § 1º, da Resolução - TCU 259/2014, para, no mérito, considerá-la improcedente. 
b) dar ciência do acórdão que vier a ser proferido, bem como do relatório e voto que o embasarem, ao representante;
c) arquivar o presente processo, com fundamento no art. 169, inciso III, do Regimento Interno do Tribunal."
3. 	Enfim, por intermédio do Exmo. Sr. Procurador Sérgio Ricardo Costa Caribé, o MPTCU foi instado a apresentar a sua manifestação escrita e, assim, discordou da proposta da unidade técnica, tendo consignado, para tanto, o seu parecer à Peça 6 nos seguintes termos:
" (...) 2. Conforme exposto na referida representação, de acordo com o estabelecido no item do relatório de auditoria atinente ao objeto, escopo e objetivos do trabalho realizado, pretendeuse avaliar as ações e políticas de sustentabilidade implementadas pela APF, mediante a verificação da efetividade de tais ações, bem assim da evolução ocorrida em relação ao observado por ocasião dos trabalhos que originaram o Acórdão 1752/2011-TCU-Plenário. 
3. A aludida decisão foi proferida no TC Processo 017.517/2010-9, que tratou de auditoria operacional realizada em 2010 para avaliação das ações adotadas pela APF acerca do uso racional e sustentável de recursos naturais, sobretudo para redução de consumo próprio de papel, energia e água. Os objetivos específicos do trabalho objeto desta representação foram definidos de forma a avaliar: a) a governança presente nas políticas públicas voltadas à promoção da sustentabilidade na APF; b) as ações da APF que visam ao consumo sustentável dos insumos necessários às suas atividades, tais como água, energia e papel; c) as ações implantadas pela APF com vistas à gestão de seus resíduos e separação daqueles considerados recicláveis às associações e cooperativas de catadores; d) e a utilização de critérios e práticas de sustentabilidade na aquisição de bens e serviços, de modo a estimular uma produção e um consumo mais sustentáveis. 
4. No que interessa ao teor da análise em curso, o método utilizado na referida auditoria operacional contemplou a aplicação de questionários a 169 órgãos públicos federais dos Poderes Executivo, Judiciário e Legislativo, eleitos por critério de materialidade no consumo de água e energia e participação na pesquisa realizada na auditoria originária do Acórdão 1752/2011-TCU-Plenário.
5. Os resultados obtidos por meio das respostas encaminhadas ao Tribunal permitiram a apuração de indicadores relativos aos onze eixos temáticos da sustentabilidade avaliados, entre eles o atendimento a requisitos de acessibilidade, cujos valores constam de tabela reproduzida na representação em tela (peça 1, p. 2) . 
6. Considerando uma escala que variava de 0 a 3 e o universo de cerca de 74% de respondentes, o indicador relativo à acessibilidade obteve nota 2,23, alcançando o segundo lugar na classificação. De acordo com o registro contido no relatório de auditoria, os órgãos informaram boa aderência à legislação correlata, sendo esse o único registro relativo à análise do resultado obtido. 
7. Com base nesse panorama, foi proferido o Acórdão 1056/2017-TCU-Plenário, por meio do qual foram endereçadas às unidades jurisdicionadas envolvidas determinações corretivas, as quais, em razão do suposto resultado positivo da avaliação do indicador relativo à acessibilidade, não contemplaram medidas referentes ao tema. 
8. Ocorre que, conforme destaquei naquela representação, 'o tema 'acessibilidade' foi indevidamente inserido na composição do índice que serviria de base para a análise a ser desenvolvida', porquanto 'a leitura dos objetivos geral e específicos da auditoria deixa bastante claro que se pretendia avaliar a sustentabilidade do ponto de vista do consumo pela APF, seja quanto ao processo de aquisição, seja quanto à gestão de resíduos' (peça 1, p. 3) . 
9. Quanto ao método empregado pela equipe de auditoria para a avaliação da acessibilidade, apontei inconsistências que o inviabilizariam para fins de apuração de um índice relacionado à acessibilidade. 
10. Tendo em vista o teor do art. 57 da Lei 13.146/2-15 (LBI) - pelo qual 'as edificações públicas e privadas de uso coletivo já existentes devem garantir acessibilidade à pessoa com deficiência em todas as suas dependências e serviços...', asseverei não ser possível 'admitir que os parâmetros de questionário com o objetivo de avaliar a acessibilidade de instalações físicas de entidades e órgãos públicos apresente como alternativas de resposta 'Não atende', 'Atende em menos de 50% da área do edifício sede' e 'Atende em mais de 50% da área do edifício sede'' (peça 1, p. 4) . 
11. Além disso, observei na representação em questão que, 'para alguns dos itens avaliados não é possível sequer estabelecer correlação com área espacial atendida', a exemplo 'da garantia de acessibilidade no portal e sítio eletrônico da instituição na internet e do estabelecimento de critério de desempate com preferência para empresas que atendam às regras de acessibilidade e cumpram a reserva de empregos para pessoas com deficiência' (peça 1, p. 5) .
12. Por consequência, conforme alertei, tendo sido apurado por meio de um questionário 'que não se revelou apto a medir o que se propôs', o Tribunal obteve e divulgou um resultado que, 'embora positivo se considerado o índice de 2,23 em 3 pontos possíveis, mostra-se absolutamente inservível para refletir a realidade, visto que qualquer órgão obteria nota máxima em todos os quesitos, bastando que atendesse percentual superior a 50% em cada, em flagrante violação aos termos exigidos pela lei de regência' (peça 1, p. 4) . 
13. Ainda de acordo com a representação, tendo em vista a 'relevante distorção das conclusões decorrentes do questionário aplicado', seria necessária a adoção de medidas corretivas com vistas a excluir dos cálculos efetuados pela unidade técnica o índice relativo à acessibilidade, 'não apenas por compor indevidamente a base de cálculo da média apurada, dado o escopo claramente voltado à sustentabilidade no consumo, mas sobretudo por revelar visão oficial equivocada do tema acessibilidade' (peça 1, p. 5) 
14. Nesse sentido, este membro do MP-TCU requereu ao Tribunal que, conhecida e considerada procedente a representação, ' (...) [fosse] determinado à unidade técnica responsável pela condução da fiscalização (SecexAmbiental) que proceda[esse] à revisão da avaliação efetuada no âmbito da auditoria em Sustentabilidade na Administração Pública, objeto do TC Processo 006.615/2016-3, a fim de retirar o item concernente à acessibilidade da composição do Índice de Acompanhamento da Sustentabilidade na Administração (IASA) ' (peça 1, p. 5) .
15. Após a análise da presente representação, a SecexAmbiental concluiu por sua improcedência, 'levando-se em conta que as questões apresentadas no questionário encaminhado aos gestores contemplaram os preceitos de acessibilidade previstos na norma, possibilitando avaliar o nível de implementação da Lei 13.146/2015 por parte da Administração Pública Federal naquele momento' (peças 2, p. 5, 3 e 4) . 
16. Considerando, entre outros aspectos, a relevância da matéria tratada neste feito, o eminente Ministro Relator determinou, em caráter excepcional, o envio deste processo ao MPTCU para sua manifestação por escrito (peça 5) .
17. Com as devidas vênias, dissinto das razões que nortearam a proposta da unidade instrutiva. 
18. Em sua instrução técnica, a SecexAmbiental não se aprofundou na análise das inconsistências apontadas por este membro do Ministério Público em relação ao método utilizado na auditoria que, dentro do escopo da sustentabilidade, pretendeu avaliar a acessibilidade na APF. 
19. A despeito disso, pelo que se extrai de sua argumentação, a unidade técnica confirmou que, 'levando-se em consideração a recente regulamentação do assunto, efetivada com a edição da Lei 13.146/2015, optou-se pela linha do conservadorismo, cujo propósito maior, naquele momento, era impulsionar a implementação do normativo por parte da Administração Pública...' e, 'por isso, adotaram-se critérios mais flexíveis na construção do indicador relativo à acessibilidade, sendo esse o objeto desta representação' (peça 2, p. 3 e 4, grifos nossos) . 
20. Embora afirme 'que essa flexibilização não prejudicou a abrangência dos critérios estabelecidos na lei, uma vez que as questões apresentadas no questionário encaminhado aos gestores contemplaram os preceitos de acessibilidade previstos na norma' (peça 2, p. 4, grifos nossos) , parece-me indiscutível que a própria SecexAmbiental reconheceu a adoção de 'critérios mais flexíveis na construção do indicador relativo à acessibilidade'.
 21. Com as devidas vênias, foi justamente por essa tal flexibilização nos critérios que, pelas razões expostas na representação deste Parquet especializado, o método adotado pela SecexAmbiental revelou-se incapaz de avaliar, com consistência técnica aceitável, a acessibilidade na APF, o que prejudicou não só a apuração do índice relativo à acessibilidade, como também o cálculo do próprio Índice de Acompanhamento da Sustentabilidade na Administração, tendo em vista a inapropriada opção da unidade técnica em inserir o primeiro na composição do segundo. 
22. Apesar disso, para além de minha atuação como membro deste Ministério Público, permito-me, na qualidade de Supervisor da Política de Acessibilidade do TCU, aprofundar a discussão sobre a validade do referido método, tendo em vista que a unidade técnica, deixando lamentável lacuna técnica, não se prontificou a fazê-lo, embora as inconsistências suscitadas por este membro do MP-TCU tenham sido objetivamente apresentadas ao longo da presente representação. 
23. Em relação à escolha do tema 'acessibilidade' para avaliar o componente social que compõe o tripé da sustentabilidade, a SecexAmbiental justificou que escolhera o elemento 'acessibilidade' para compor o questionário destinado a avaliar as condições de sustentabilidade da APF por entender que esse fator ampararia o pilarsocial da sustentabilidade. 
24. O componente social é assim definido: trata-se de todo capital humano que está, direta ou indiretamente, relacionado às atividades desenvolvidas por uma empresa. Isso inclui, além de seus funcionários, seu público-alvo, seus fornecedores, a comunidade a seu entorno e a sociedade em geral. 
25. Diante dessa definição, percebe-se que esse elemento pode ser verificado e medido de diversas formas que não implicam avaliar a acessibilidade, uma vez que essa avaliação e verificação é bastante complexa. Por exemplo, segundo a Universidade Estadual de Campinas (Unicamp) , um bom indicador para a análise desse pilar é (disponível em , em 27/2/2020) : 1. Número de estudantes treinados para os trabalhos disponíveis na comunidade local. 2. Número de estudantes que ingressaram na faculdade e retornaram para a sua comunidade. 3. Número de eleitores que realmente votam nas eleições (participam do processo democrático) . 4. Número de eleitores 'engajados' politicamente. 
26. Em artigo intitulado 'Indicadores de Sustentabilidade: em busca de um modelo de integração e de diferenciação estratégica para a gestão empresarial' (disponível em , em 27/2/2020) , Flávio Hourneaux Júnior et al (2010) elenca os seguintes indicadores sociais: 
'1. Indicadores relativos a emprego (número; rotatividade; diversidade; benefícios) . 
2. Indicadores relativos a relações entre os trabalhadores e a governança (abrangência da negociação coletiva e notificações coletivas) .
3. Indicadores relativos a saúde e segurança no trabalho (absenteísmo; dias perdidos; óbitos; programas de prevenção e instrução sobre saúde) . 
4. Indicadores relativos a treinamento e educação (horas de treinamento para distintas categorias funcionais) . 
5. Indicadores relativos a diversidade e igualdade de oportunidades (composição diversificada na governança e nas categorias profissionais; comparação entre salários dos dois gêneros) . 
6. Indicadores relativos a práticas relativas a investimento e a processos de compra (contratos com cláusulas inclusivas de direitos humanos; avaliação de fornecedores referentes a direitos humanos) . 
7. Indicadores relativos a não-discriminação (casos de discriminação e medidas tomadas) . 
8. Indicadores relativos a liberdade de associação e negociação coletiva (identificação de riscos a liberdade de associação ou negociação coletiva) . 
9. Indicadores relativos a ocorrência de trabalho infantil (identificação de riscos de ocorrência de trabalho infantil) . 
10. Indicadores relativos a trabalho forçado ou análogo ao escravo (identificação de riscos de ocorrência de trabalho escravo) . 
11. Indicadores relativos a práticas de segurança (existência de treinamentos ou procedimentos para segurança) . 
12. Indicadores relativos a direitos indígenas (identificação de casos de violação de direitos indígenas) . 
13. Indicadores relativos a comunidade (impactos das operações nas comunidades) . 
14. Indicadores relativos a corrupção (existência de avaliações, treinamentos e medidas para evitar/combater a corrupção) . 
15. Indicadores relativos a políticas públicas (participação na elaboração de políticas públicas) . 16. Indicadores relativos a concorrência desleal (ocorrência de ações judiciais) . 
17. Indicadores relativos a conformidade a leis e regulamentos (multas e sanções por não-conformidade com leis e regulamentos) . 
18. Indicadores relativos a saúde e segurança do cliente (avaliação de melhorias de produtos e serviços na saúde e segurança dos clientes) . 
19. Indicadores relativos a rotulagem de produtos e serviços (identificação de informações sobre produtos e serviços) . 
20. Indicadores relativos a comunicações de marketing (identificação de práticas de adesão às normas, leis, códigos e regulamentos de comunicação) . 
21. Indicadores relativos a conformidade de produtos/serviços (reclamações comprovadas dos clientes) .
22. Indicadores relativos a compliance de produtos/serviços (multas relativas ao fornecimento e uso de produtos e serviços) .'
27. Nesse extenso rol de indicadores aptos a avaliar o pilar social que compõe o tripé da sustentabilidade, não há nenhum relativo à acessibilidade. 
28. Ademais, a doutrina relativa ao tema não menciona em seus artigos e estudos nada relacionado à verificação de acessibilidade no âmbito social da sustentabilidade. É de se conceber que a ausência desse tema da acessibilidade no âmbito da avaliação da sustentabilidade dá-se pelo fato de que, além de ser complexo e muito abrangente, tal tema possui lei especifica que o regula e métodos próprios de avaliação. 
29. Assim, penso que a escolha do item relativo à acessibilidade pela unidade técnica para compor a avaliação de sustentabilidade não foi a melhor alternativa. Outros componentes, conforme acima demonstrado, poderiam representar, de forma mais acertada, a face social da sustentabilidade. 
30. Não bastasse isso, ainda que a escolha do componente 'acessibilidade' tivesse sido apropriada, o modelo de questionário adotado pela SecexAmbiental não foi apto para mensurar esse item no âmbito da APF. Seis ou sete itens de verificação não possuem o condão de auferir, de modo fidedigno, o grau de acessibilidade no qual se encontram os órgãos da administração.
31. Para chegar a essa conclusão, não preciso sequer recorrer a trabalhos ou estudos realizados por outros órgãos públicos ou entidades privadas. Das próprias iniciativas deste Tribunal de Contas da União, é que extraio as evidências de que a avaliação da acessibilidade exige métodos bem mais complexos e consistentes do que aquele utilizado pela unidade técnica na auditoria em questão. 
32. Em 2015, com o objetivo de adequar suas instalações às normas de acessibilidade física (incluindo sinalização) e, antes disso, conhecer quais as adequações precisavam de ser efetuadas em sua estrutura para que as exigências legais fossem integralmente atendidas, a Comissão de Acessibilidade do TCU (existente à época) realizou, em conjunto com a Diretoria de Engenharia (Denge) da Secretaria de Engenharia (Senge) , amplo diagnóstico.
33. Para dar suporte à realização desse diagnóstico de acessibilidade física e de sinalização do complexo da sede do Tribunal de Contas da União foi elaborado check list com base nas normas brasileiras (NBRs) editadas pela Associação Brasileira de Normas Técnicas (ABNT) , quais sejam:
'¿ ABNT NBR 9050/2004: acessibilidade a edificações, mobiliário, espaços e equipamentos urbanos (alterada em 2015, motivo pelo qual o check list foi revisto) . 
¿ ABNT NBR 9077/2001: saída de emergência em edifícios. 
¿ ABNT NBR 13.994/2000: elevadores de passageiros e elevadores para transporte de pessoa com deficiência.'
34. Constaram do check list o dispositivo legal que embasava cada um dos itens verificados, a identificação de atendimento ou não às normas, o local onde se localizava o item inadequado e a descrição da não conformidade.'
35. Depois de finalizado o instrumento para verificação das condições de acessibilidade, os edifícios do TCU (sede) foram vistoriados por profissional (arquiteto) da Denge, que elaborou registro minucioso do que estava ou não adequado às normas técnicas acima mencionadas. Registre-se que o check list foi acompanhado do registro fotográfico de todas as inadequações.
36. Esse instrumento de avaliação foi composto por 24 grandes blocos para análise e 266 itens de verificação. Enfatizamos que essa ferramenta foi desenvolvida para avaliar apenas a acessibilidade física e de sinalização, no âmbito do TCU.
37. O trabalho foi planejado e executado ao longo de seis meses. Com base nessa análise, diversas ações de melhoria foram realizadas na estrutura urbanística e arquitetônica do Tribunal. 
38. Além desse diagnóstico, em 2018, sob a égide do Acordo de Cooperação Técnica em Acessibilidade entre TCU, o Senado Federal, a Câmara dos Deputados, o Supremo Tribunal Federal (SFT) , o Superior Tribunal de Justiça (STJ) , o Tribunal Superior do Trabalho (TST) , o Tribunal Superior Eleitoral (TSE) e o Tribunal de Justiça do Distrito Federal e dos Territórios (TJDFT) , foi elaborado instrumento para avaliação ou autoavaliação de acessibilidade. Destinado aos gestores públicos federais, estaduais, municipais e do Distrito Federal, tal instrumento tem como objetivo proporcionar, por meio de autoavaliação, conhecimento acerca do nível de acessibilidade no qual se encontram as organizações. 
39. O Instrumento é um questionário composto por 329 questões (itens) , agrupadas em 5 dimensões, conforme especificado no Quadro 1:
Quadro 1 - Estrutura do questionário de avaliação de acessibilidade: dimensões e número de itens
	Estrutura do questionário

	Dimensões
	Número de itens

	1. Gestão da Acessibilidade
	49

	2. Urbanística e Arquitetônica
	148

	3. Comunicacional
	17

	4. Serviços
	52

	5. Tecnológica
	63

	Total
	329

40. A dimensão Gestão da Acessibilidade verifica como a instituição realiza esse tipo de gestão da acessibilidade, considerando a institucionalização da política de acessibilidade, o seu planejamento, a sua execução e o monitoramento das ações implantadas, além das contratações realizadas. 
41. A dimensão Acessibilidade Arquitetônica e Urbanística constata a possibilidade de a pessoa com deficiência acessar, de maneira autônoma, independente e segura, ambientes, mobiliário e equipamentos de edificações em geral. 
42. A dimensão Acessibilidade Comunicacional averigua o gozo, a fruição e o exercício dos direitos à acessibilidade comunicacional, à liberdade de expressão, à comunicação, ao acesso à informação e compreensão, para ampliar a participação plena e efetiva da pessoa com deficiência na sociedade, em igualdade de condições com as demais pessoas. 
43. A dimensão Acessibilidade em Serviços verifica se a instituição considera as necessidades dos públicos interno e externo com diversos tipos de deficiência na prestação de serviços, por meio da adoção de práticas que promovam sua inclusão. 
44. Por fim, a dimensão Acessibilidade Tecnológica verifica a possibilidade de a pessoa com deficiência usar com autonomia e independência produtos, serviços e informações por meio da Tecnologia da Informação.
45. Para cada item do questionário, a organização deverá escolher uma das seguintes respostas, que indica o seu nível de atendimento: 'atende totalmente', 'atende parcialmente', 'não atende', e 'não se aplica' (Quadro 2) . 
Quadro 2 - Nível de atendimento dos itens de acessibilidade
	Nível de atendimento

	Atende totalmente
	Atende parcialmente
	Não atende
	Não se aplica

46. Para orientação dos respondentes, cada nível de atendimento foi previamente definido, conforme Quadro 3. 
Quadro 3 - Definição dos níveis de atendimento
	Níveis
	Descrição

	Não se aplica
	A organização não disponibiliza o produto ou serviço.

	Não atende
	A organização se enquadra em uma das situações a seguir:
a) ainda não discutiu a cumprimento do item;
b) discutiu o atendimento do item, mas ainda não há decisão expressa para atendê-lo;
c) discutiu o atendimento do item e não pretende atendê-lo.

	Atende parcialmente 
	A organização se enquadra em uma das situações a seguir:
a) atende o item:
i) em parte da organização (de 15% a 50% da organização*) ; e/ou 
ii) para parte dos colaboradores e/ou gestores (para 15% a 50% dos colaboradores e/ou gestores*) ; e/ou
iii) em parte das situações em que sua aplicação é possível (de 15% a 50% das situações*) .
*Como referência

	Atende totalmente
	A organização se enquadra nas situações a seguir:
a) atende o item:
i) em mais de 85% da organização* ou na totalidade da organização; e/ou
ii) para mais de 85% dos colaboradores e/ou gestores* ou para a totalidade dos colaboradores e/ou gestores; e/ou
iii) em mais de 85%* ou na totalidade das situações em que sua aplicação é possível;
b) e dispõe de documentação específica ou evidência de seu atendimento;
*Como referência

47. A mesma equipe de servidores também elaborou o Índice de Acessibilidade (IACE) . O índice é calculado a partir da média ponderada dos itens. Para o cálculo da média ponderada, cada item do questionário recebeu um peso definido pela equipe técnica da Rede de Acessibilidade formada por representantes dos signatários do Acordo de Cooperação Técnica em Acessibilidade, anteriormente mencionado.
48. O cálculo do Índice é realizado da seguinte forma: 
Índice de Acessibilidade = Total Peso do Item x Valor da Resposta
                                                        Peso Total de Todos os Itens 
Peso do Item: cada item do questionário possui um peso de 0 a 4, definido pelos integrantes do grupo de acessibilidade, de acordo com a prioridade de atendimento de cada item, sendo 4 para o item com maior prioridade de atendimento e 1 para o item com menor prioridade de atendimento. Os itens cujo atendimento não se aplique a todas as organizações deverão ter peso 0 (zero) . 
Valor da Resposta: cada opção de resposta para o item possui um valor, conforme relacionados no Quadro 4.
 Quadro 4 - Valores para os tipos de resposta
	Tipos de resposta
	Valores

	Não Atende / Não se Aplica
	0,0

	Atende Parcialmente
	0,5

	Atende Totalmente
	1,0

49. Com o objetivo de facilitar a análise das informações geradas, as organizações serão agrupadas segundo estágios de acessibilidade, definidos no Quadro 5. 
Quadro 5 - Estágios e respectivos intervalos Estágios Intervalos Inexistente 0 a 0,19 Inicial 0,20 a 0,39 Intermediário 0,40 a 0,69 Aprimorado 0,70 a 1.
	Estágios
	Intervalos

	Inexistente
	0 a 0,19

	Inicial
	0,20 a 0,39

	Intermediário
	0,40 a 0,69

	Aprimorado
	0,70 a 1

50. Convém destacar que esse trabalho envolveu cerca de doze servidores que trabalharam semanalmente ao longo de dezoito meses. 
51. Dada a sua importância para a avaliação da acessibilidade na APF, estando, inclusive, apto a ser utilizado em trabalhos de fiscalização a cargo deste Tribunal, a Secretaria Geral da Presidência (Segepres) do TCU, por meio de sua Assessoria para Inclusão e Acessibilidade, apresentou à Secretaria-Geral de Controle Externo (Segecex) o instrumento para avaliação de acessibilidade e o método para a geração do referido índice de acessibilidade, conforme divulgado pelo TCU em seu informativo União (disponível em , em 10/2/2020) . 
52. Quanto à alegação acerca da recente promulgação da LBI à época da auditoria em tela, embora os trabalhos de fiscalização tenham sido realizados pela SecexAmbiental antes de a LBI completar um ano de vigência, não procede a justificativa da unidade técnica de que a implantação das regras estabelecidas pela LBI estivesse em estágio bem incipiente. Isso porque, como bem preconiza o parágrafo único de seu art. 1º, a LBI tem como base a Convenção sobre os Direitos das Pessoas com Deficiência e seu Protocolo Facultativo, ratificados pelo Congresso Nacional por meio do Decreto Legislativo 186, de 9 de julho de 2008, em conformidade com o procedimento previsto no § 3º do art. 5º da Constituição Federativa do Brasil. 
53. Dessa forma, possui a Convenção status constitucional e vigia há oito anos por ocasião do trabalho de auditoria. Além do mais, à época da fiscalização, já vigia há dezesseis anos a Lei 1.098, de 19 de dezembro de 2000, que 'estabelece normas gerais e critérios básicos para a promoção da acessibilidade das pessoas portadoras de deficiência ou com mobilidade reduzida, e dá outras providências'. 
54. Dessa forma, ainda que fosse possível considerar razoável a escolha do elemento 'acessibilidade' para compor a citada auditoria, uma vez escolhido, deveria esse elemento estar aderente à Convenção e à Lei 1.098/2000. Face à exígua composição do item que procurou avaliar as condições de acessibilidade da APF, essa aderência não pode ser confirmada.
55. Por fim, com relação aos aspectos de ordem processual levantados pela SecexAmbiental - sobretudo quanto à eventual necessidade de revisão da decisão do Tribunal que aprovou o relatório de auditoria cujo método ora se questiona -, entendo que, confirmandose o equívoco na apuração e, por conseguinte, nos resultados apresentados pela auditoria, o Tribunal será o principal interessado em produzir nova decisão - ainda que nestes autos de representação - que venha a firmar seu mais recente entendimento quanto à inadequação dos resultados anteriormente divulgados e, em face disso, determinar a imediata notificação de todos os órgãos envolvidos e a indispensável revisão dos resultados da auditoria por meio do aprimoramento do método a ser empregado pela unidade técnica competente. 
56. Ante o exposto, este membro do Ministério Público de Contas junto ao TCU propõe que: 
a) seja conhecida a presente representação e, no mérito, considerada procedente; 
b) seja determinado à unidade técnica responsável pela condução da fiscalização (SecexAmbiental) que proceda à revisão da avaliação efetuada no âmbito da auditoria em Sustentabilidade na Administração Pública, objeto do TC Processo 006.615/2016-3, a fim de retirar o item concernente à acessibilidade da composição do índice de Acompanhamento da Sustentabilidade na Administração (IASA) ;
c) caso não seja acolhida a referida proposta de determinação, seja determinado à unidade técnica responsável pela condução da fiscalização (SecexAmbiental) que proceda à revisão da avaliação efetuada no âmbito da auditoria em Sustentabilidade na Administração Pública, objeto do TC Processo 006.615/2016-3, a fim de reavaliar o item concernente à acessibilidade com base no método e critérios do instrumento para avaliação de acessibilidade elaborado pela equipe técnica da Rede de Acessibilidade, da qual faz parte o TCU, e apresentado pela Segepres, por meio de sua Assessoria para Inclusão e Acessibilidade, à Segecex; e 
d) encaminhar cópia do Acórdão a ser proferido, bem como do Relatório e do Voto que o fundamentarem, a todos os destinatários relacionados no item 9.11 do Acórdão 1056/2017-TCU-Plenário, bem como a todos aqueles a quem possa interessar, a critério do Relator e da própria unidade técnica, o conhecimento da revisão da avaliação efetuada no âmbito da auditoria em Sustentabilidade na Administração Pública."
É o Relatório.

não há.

Procurador Sergio Ricardo Costa Caribé.

REPRESENTAÇÃO. SUPOSTA INADEQUAÇÃO DOS QUESITOS FORMULADOS PARA A APURAÇÃO DO GRAU DE ACESSIBILIDADE NO IASA. PREJUÍZO AO PLENO ALCANCE DA ACESSIBILIDADE EXIGIDA PELA LBI. CONHECIMENTO. PARCIAL PROCEDÊNCIA. PROVIDÊNCIAS. APENSAMENTO.

REPRESENTAÇÃO (REPR)

Secretaria de Controle Externo da Agricultura e do Meio Ambiente (SecexAgroAmbiental).

Trata-se de representação formulada pelo Ministério Público junto ao Tribunal de Contas da União sobre os indícios de inconsistência no conteúdo do eixo temático em acessibilidade para a apuração do Índice de Acompanhamento da Sustentabilidade na Administração (IASA) fixado a partir da auditoria conduzida no bojo do TC Processo 006.615/2016-3 pela Secretaria de Controle Externo da Agricultura e do Meio Ambiente com vistas a verificar a efetividade das ações e das políticas de sustentabilidade implementadas pela administração federal.
2.	O TCU deve conhecer, preliminarmente, da presente representação, por atender aos requisitos legais e regimentais de admissibilidade, devendo no mérito, contudo, assinalar a sua parcial procedência.
3.	Como visto, o ora representante alegou que os quesitos formulados para a composição do questionário utilizado na aferição do IASA seriam parcialmente inadequados, pois não permitiriam a aferição dos resultados tendentes a refletir o eventual cumprimento do grau de acessibilidade exigido pelo art. 57 da Lei n.º 13.146 (Lei Brasileira de Inclusão - LBI) , de 2015, requerendo, por conseguinte, a revisão desse índice de avaliação com vistas a retirar o índice sobre a acessibilidade na composição do IASA.
4.	De todo modo, após a análise final do feito, a SecexAgroAmbiental pugnou pelo conhecimento da presente representação para, no mérito, assinalar a sua improcedência.
5.	Diante, no entanto, da relevância da matéria, foi solicitada a excepcional manifestação escrita do MPTCU, tendo o Parquet especial pugnado pela procedência da presente representação e pela revisão do referido índice.
6.	O TCU pode incorporar o parecer do MPTCU a estas razões de decidir.
7.	Bem se vê que o escopo da aludida auditoria estaria voltado à sustentabilidade no consumo produzido pela APF, tendo o respectivo método contemplado a aplicação de questionários sobre 169 órgãos e entes públicos no âmbito do Executivo, Judiciário e Legislativo federal, a partir da definição do critério pela materialidade no consumo de água e energia, além da participação na pesquisa, e os resultados teriam permitido a apuração de indicadores em onze eixos temáticos sobre a sustentabilidade, figurando, entre eles, o atendimento aos requisitos de acessibilidade.
8.	Eis que, na escala variante entre 0 e 3, com a amostra em aproximadamente 74% de respondentes, o indicador para a acessibilidade teria atingido o patamar de 2,23, tendo sido, todavia, assinalado indevidamente que esse desempenho figuraria como boa aderência à legislação aplicável, e, assim, as subsequentes determinações corretivas tenderiam a deixar de ser cumpridas pela administração federal em função desse suposto resultado positivo para o indicador de acessibilidade. 
9.	Não fosse o bastante, o MPTCU anunciou que o art. 57 da LBI estabeleceria que "as edificações públicas e privadas de uso coletivo já existentes devem garantir acessibilidade à pessoa com deficiência em todas as suas dependências e serviços", mas, para a avaliação em acessibilidade, a unidade técnica teria apresentado as opções de resposta como: "Não atende", "Atende em menos de 50% da área do edifício sede" e "Atende em mais de 50% da área do edifício sede", não servindo esses parâmetros, desse modo, para refletir a realidade sobre o atendimento aos critérios fixados pela legislação aplicável à aferição do critério espacial.
10.	Essa flexibilização nos critérios tenderia, pois, a resultar em inconsistências na avaliação do nível de acessibilidade na APF, devendo a unidade técnica passar a promover, então, os eventuais ajustes sobre o indicador para a acessibilidade no IASA.
11.	De toda sorte, como a necessária apuração desse indicador para a acessibilidade na APF ainda não figuraria em nenhum outro procedimento específico, o TCU pode e deve manter a correspondente apuração no âmbito do IASA, sem prejuízo, todavia, de a unidade técnica passar a promover a análise sobre os eventuais ajustes a serem promovidos sobre o indicador para a acessibilidade na APF.
12.	Diante, portanto, dos elementos de convicção até aqui obtidos neste processo, o TCU deve conhecer da presente representação para assinalar, no mérito, a sua parcial procedência, em face de os quesitos formulados para a composição do questionário utilizado na aferição do IASA serem parcialmente inadequados, ao não permitirem a aferição dos resultados tendentes a refletir o efetivo cumprimento do grau de acessibilidade exigido pelo art. 57 da LBI, devendo a unidade técnica promover, por conseguinte, a revisão desse índice de avaliação com vistas à melhor adequação do índice sobre a acessibilidade na composição do IASA.
Ante o exposto, pugno pela prolação do Acórdão ora submetido a este Colegiado.
TCU, Sala das Sessões, em 20 de abril de 2021.
Ministro-Substituto ANDRÉ LUÍS DE CARVALHO 
Relator